【裁判字號】    90,上,130
【裁判日期】    901012
【裁判案由】    給付賠償金
【裁判全文】
臺灣高等法院花蓮分院民事判決  九十年度上字第一三０號
      上  訴  人  乙○○
      訴訟代理人  張秉正律師
      被  上訴人  甲○○
右當事人間給付賠償金事件，上訴人對於臺灣花蓮地方法院九十年度訴字第一一０號
中華民國九十年八月一日第一審判決，提起上訴，本院判決如左：
      主  文
上訴駁回。
第二審訴訟費用由上訴人負擔。
      事  實
甲、上訴人方面：
  一聲明：(一)原判決廢棄。(二)被上訴人在第一審之訴駁回。
  二陳述及所用證據除與原審判決書記載者相同，予以引用外，補稱：
    (一)按行為人拋棄權利，其請求權即屬消滅，自不足再起訴為主張，民法定有明文
      。但查，被上訴人在兩造之前通話中所呈電話譯文及在原審上訴人所統計父母
      交付被上訴人之金錢以及被上訴人於電話中自承積欠上訴人父母之借款二十萬
      元可知，兩造結婚後，被上訴人即積欠上訴人家人相當之債務，因而，當逢此
      子女死亡之巨變，頗為傷心之下，因兩造確實積欠上訴人之父母之債務，故被
      上訴人對於葉筱期之賠償金取得前後，即表示縱使領取償金，亦拋棄不取，願
      由上訴人處理給予父母，目的即用以償還積欠父母之債務。嗣被上訴人於九十
      年二月十日更與上訴人通電話中再次表示，『錢匯過去，我一毛錢我都不會碰
      』之拋棄意思表示( 參原審所附錄音帶及譯文 )，其豈非已足認定被上訴人有
      拋棄之意思表示。從而，被上訴人對於拋棄請求賠償金之權利後，竟乃起訴，
      於法自有未合，原審判決理由容有與事實不合。
    (二)尤有進者，被上訴人自認願將錢給老人家( 應指上訴人父母，而非其父母 )，
      亦即不再要求取回該賠償金之意，雖否認要全部給( 參原審九十年四月十九日
      筆錄 )，但與電話錄音譯文不符，不足採信此部分之不實否認；此外，更參酌
      被上訴人在原審上開同日筆錄所陳，『我是幫老人家( 此依其意指其父母 )來
      請求』，此陳述之意即是主張，其雖拋棄權利，但賠償金係要給其父母，而由
      其代替其父母親起訴請求之意，若再接續，被上訴人是日之陳述『．．．．．
      ，而且對方處理前，應經過我的同意，不能單方處理』，更可證明，其本是
      拋棄該賠償金取得之權利，再配合是日被上訴人所自認『我有說過錢給老人家
      用』，更證明其對於賠償金如何處理之權利，於拋棄請求權後，亦均已同意由
      上訴人父母自行處理。綜上所陳，被上訴人既拋棄賠償金之取得權及處理權利
      ，又在原審自承係為父母請求，則縱認上訴人所主張之拋棄權不為所採，但被
      上訴人竟在本訴主張為其父母親之權利而請求，卻係以自己名義起訴，其當事
      人不適格，至為灼然。
    (三)另者，被上訴人於九十年二月十日既對上訴人陳稱：該保險理賠金，其絕對不
      會花用，其一毛錢都不會碰等語( 參見上訴人於原審所提九十年四月十九日準
      備書狀 )。由此足證，被上訴人當已拋棄保險給付之權利，而被上訴人單方之
      拋棄意思表示既已達上訴人( 受任人 )，則該拋棄之意思表示當已生效。況查
      ，被上訴人請上訴人給付及寄發存證信函之時間，分別為九十年三月二十三日
      及九十年二月十三日( 寄發日期 )，均在被上訴人為拋棄意思表示之後，是被
      上訴人之請求並不是推翻、影響其已生效之拋棄意思表示。準此，葉筱期之法
      定繼承人為上訴人與被上訴人，而被上訴人拋棄保險金請求權之權利，則系爭
      保險金當應全由上訴人所取得。是被上訴人再為本件之請求，實無任何理由。
    (四)況查，即令  鈞院仍認被上訴人上開表示並非為拋棄之意思表示。但被上訴人
      既積欠上訴人百餘萬元之債務( 參見上訴人於原審所提九十年四月十九日準備
      書狀，附件一 )，並有被上訴人於九十年二月二十日與上訴人之父親葉其金之
      通話譯文( 上證一號 )及健保費繳納單據( 上證二號 )可證，而葉其金就其對
      被上訴人所有之債權同意轉讓予上訴人，是上訴人並得以被上訴人積欠葉其金
      之債務，主張抵銷之。
乙、被上訴人方面：
  一聲明：如主文。
  二陳述及所用證據除與原審判決書記載者相同，予以引用外，補稱：
    (一)本案於地方法院原審判決之內容清楚詳述被上訴人在委任上訴人處理賠償金事
      務後，將系爭賠償金之處理交由兩造之父母，而非拋棄此賠償金之請求權，當
      仍享有賠償金請求權。況本案事證均已明確，所以應對上訴人之上訴，予以駁
      回。
    (二)本案乃兩造所生之女兒不幸車禍死亡，家庭已經受到很大傷害及打擊。沒想到
      上訴人竟利用被上訴人委任處理理賠事務之機會，將女兒之死亡理賠金侵占，
      惡意遺棄家庭，一走了之，把整個家庭徹底毀掉，更造不實之狡辯理由，謊
      稱在去年十二月把錢全部捐給慈善機構云云，令被上訴人難予接受。
      理  由
一本件被上訴人起訴主張與上訴人係夫妻關係，育有一女葉筱期。八十九年九月七日
  下午四時五十分許，因上訴人照顧不週，致葉筱期於花蓮縣瑞穗鄉○○路○段三八
  六巷附近被訴外人高賢智所駕駛之快樂公司所有車號二Ｋ—二０六號大貨車輾壓死
  ，經兩造共同出面辦理葉筱期之喪葬事宜，並與肇事貨車車主協調賠償，談妥賠償
  喪葬費及精神慰藉金共計一百八十萬元。被上訴人並委由上訴人出面與快樂公司簽
  立和解書，並由上訴人領取全部賠償金，除用於辦理葉筱期喪葬事宜支出喪葬費三
  十萬元外，尚餘一百五十萬，全數均由上訴人暫時保管中，而其中七十五萬元應為
  被上訴人所有。爰依據委任關係請求被告即受任人將處理委任事務所收取之金錢，
  返還予被上訴人。上訴人則辯稱被上訴人於委任上訴人領取葉筱期死亡賠償費之後
  ，即表示不願意動用此筆金錢，要交給老人家去處理，顯然已經有拋棄之意思，故
  被上訴人於拋棄請求賠償金之權利後，又提起本件訴訟，顯然於法未合，又若被上
  訴人未拋棄賠償金，亦因被上訴人積欠上訴人之父大筆債務，上訴人亦得主張抵銷
  等語。
二本件被上訴人主張與上訴人係夫妻關係，並育有一女葉筱期，嗣葉筱期於八十九年
  九月七日下午四時五十分許遭訴外人高賢智所駕駛之快樂公司所有車號二Ｋ—二０
  六號大貨車碾壓致死，經兩造與快樂公司以一百八十萬元達成和解，由被上訴人委
  任上訴人簽立和解書並受領賠償金一百八十萬元，經支出葉筱期喪葬費三十萬元後
  ，尚餘一百五十萬元等事實，業據其提出結婚照片、和解書為證。上訴人對於被上
  訴人此部分主張，亦不爭執，足信為真實。雖上訴人主張以被上訴人已經拋棄賠償
  金請求權等語；然查：被上訴人於原審業已自陳：「我當時有說不用這些錢，交給
  老人家去處理，有一個交代」、「這筆賠償金我的意思是要給雙方的父母，由他們
  處理」等語（見原審九十年五月十七日準備程序筆錄及同年七月十八日言詞辯論筆
  錄）。上訴人對於被上訴人上開陳述除辯稱被上訴人當初同意一百五十萬元全部交
  由上訴人父母，而非雙方父母等語之外，亦表示無意見，並據以認定被上訴人已有
  拋棄權利之意思；惟被上訴人仍堅稱並無全部拋棄之意，其本意乃希望交由雙方父
  母去處理。從而，被上訴人上開言語之本意是否為拋棄之意，即為本件爭執之重點
  。
三按解釋意思表示，應探求當事人之真意，不得拘泥於所用之辭句，民法第九十八條
  定有明文。次按權利之拋棄，以有合法表示拋棄之意思者為限，始生拋棄之效力。
  單純之不請求，除發生請求權時效消滅之問題外，要難逕行認為拋棄。又關於權利
  之拋棄，如權利人已為拋棄權利之意思表示者，除不得再行使其已拋棄之權利外，
  更無權決定其已拋棄權利之處理方式，殊無僅拋棄權利之行使，卻仍保有權利決定
  如何處理其已拋棄之權利情形，如權利人仍享有已拋棄權利處理方式之決定權，即
  難謂已為權利之拋棄。是以，被上訴人承諾不動用此筆賠償金，但希望能交由「老
  人家」來決定如何使用，此為兩造所不爭執之事實，則無論被上訴人當初承諾將此
  筆賠償金交由被告父母或雙方父母來處理，其真意均僅在於將系爭賠償金之處理權
  交由兩造以外之第三人，而非拋棄此一賠償金請求權。又其在原審自承係為父母請
  求，亦係於取得賠償金後，交由父母處理之意，並非將賠償金請求權讓與父母。
  從而，被上訴人既未拋棄因其女兒死亡所生之賠償金請求權，自仍得享有賠償金請
  求權。況乎，被上訴人係依據民法第五百四十一條第一項之規定，請求委任人交付
  處理委任事務所收取之金錢，且被上訴人亦從未對上訴人為免除前開債務之意思表
  示，則被上訴人據此請求上訴人交付處理委任事務所收取之賠償金，自屬有理。
四上訴人向賠償義務人收取之賠償金一百八十萬元，其內容包含汽車強制保險金、精
  神慰撫金及一切合法申請費用，此有和解書在卷可稽。而強制汽車責任保險之死亡
  給付之受益人，為受害人之繼承人，強制汽車責任保險法第十條第二款定有明文。
  又不法侵害他人致死者，被害人之父、母、子、女及配偶，雖非財產上之損害，亦
  得請求賠償相當之金額，民法第一百九十條亦定有明文。本件兩造為葉筱期之父母
  ，葉筱期死亡時年僅二歲，尚無配偶與直系血親卑親屬，故兩造即為葉筱期之繼承
  人，且應按人數平均繼承，此觀乎民法第一千一百三十八條及同法第一千一百四十
  一條自明。故就賠償金中之強制汽車責任保險金部分，應由兩造均分；非財產上損
  害賠償，父母所得請求之金額，如無其他特殊情形，亦應相同。至於一切合法申請
  費用，由父母平均支出，並請求賠償，應屬合理。故就上訴人收取之賠償金一百八
  十萬元之中，其二分之一應為被上訴人所得受領，而委由上訴人代為收取，是被上
  訴人主張上訴人應交付其所收取賠償金二分之一，並無不合，經扣除兩造所不爭執
  ，由賠償金中所支付之喪葬費三十萬元後，被上訴人即得請求上訴人交付剩餘所收
  取之賠償金二分之一即七十五萬元，從而被上訴人所為之上開主張，應予准許。
五綜合上述，上訴人所辯被上訴人業已拋棄權利等情，尚屬無據，委無可採。故被上
  訴人依據委任關係，請求上訴人交付其處理委任事務所收取之七十五萬元及自起訴
  狀繕本送達翌日即九十年三月三十一日起至清償日止，按週年利率百分之五計算之
  法定遲延利息，即有理由，原審予以准許，尚無不合。上訴人之上訴意旨，於本院
  始補述本件被上訴人有積欠上訴人之父債務，上訴人主張抵銷云云；然已據被上訴
  人否認有積欠上訴人之父債務，且抵銷之債權債務主體亦不相同，上訴人亦不能證
  明已受讓其父之債權，其主張抵銷難予准許，本件上訴，為無理由，應予駁回。
六本件事證已臻明確，兩造其餘主張及攻擊防禦方法，對於本院之認定及判決結果不
  生影響，無庸逐一論述，附此明。
據上論結，本件上訴為無理由，依民事訴訟法第四百四十九條第一項、第七十八條、
判決如主文。
中      華      民      國      九十      年      十      月    十二    日
                                  審判長法官  吳  鴻  章
                                        法官  林  德  盛
                                        法官  黃  永  祥
右為正本係照原本作成。
本件不得上訴。
                                  法院書記官  吳  家  瑩
中      華      民      國      九十      年      十      月    十二    日


司法院資訊處製作；財團法人民間司法改革基金會備份。
